【裁判字號】    91,勞訴,84
【裁判日期】    921016
【裁判案由】    確認僱傭關係存在等
【裁判全文】
臺灣高雄地方法院民事判決  九十一年度勞訴字第八四號
    原      告  丙○○
                丁○○
    共      同
    訴訟代理人  林瑩蓉  律師
    被      告  高雄縣甲仙鄉公所  住高雄縣甲仙鄉○○村○○路五十號
    法定代理人  甲○○        .
    訴訟代理人  乙○○        .
                史乃文  律師
右當事人間確認僱傭關係存在等事件，本院民國九十二年十月二日言詞辯論終結，判
決如左：
    主      文
確認原告與被告間僱傭關係存在。
被告應自民國九十一年四月一日起至原告復職前一日止，按月給付原告各新台幣參萬
壹仟肆佰參拾元。
訴訟費用由被告負擔。
本判決第二項於原告以新台幣參拾捌萬參仟元分別為被告供擔保後，各得假執行。但
被告如於假執行程序實施前，各以新台幣壹佰壹拾肆萬柒仟壹佰玖拾伍元為原告預供
擔保，分別得免為假執行。
    事實及理由
一、原告丙○○自民國七十四年三月二十八日起，原告丁○○自八十一年四月二十七
    日起受僱於被告，現職均擔任清潔隊員工作，尚未屆勞基法規定之強制退休年齡
    ，兩造係勞動基準法（下稱勞基法）上之勞工與雇主關係。詎被告之法定代理人
    徇私為僱用自己之胞弟，乃先將原告九十年度年終考核改列為乙等，復於九十一
    年三月五日以甲鄉秘字第九一００００一五二五號函，未經預告即以原告無法勝
    任工作為由，片面主張自九十一年四月一日起終止兩造之勞動契約，原告雖於九
    十一年三月二十二日提出申覆，仍遭被告駁回，按勞基法第十一條第五款：「勞
    工對於所擔任之工作確不能勝任」，係指勞工之知識技能，不能勝任所從事之工
    作，因此雇主應提出具體事証証明勞工是否已達不能勝任工作之程度，被告僅以
    片面之詞指稱原告不能勝任工作，並謂勝任與否乃自由心證，解僱為地方首長權
    限云云，逕行終止兩造勞動契約，顯於法不合。又原告歷年年終考績均列甲等，
    任職期間亦獲多次嘉獎，並無工作確不能勝任之情形，另被告未遵守預告期間之
    規定，即終止兩造勞動契約，應不生效力，原告自得請求確認兩造間之僱傭關係
    存在，而原告在九十一年四月一日前每月薪資均為新台幣（下同）三萬一千四百
    三十元，爰依民法第四百八十七條之規定，請求被告應自九十一年四月一日起至
    原告復職前一日止，按月給付原告如前開薪資等語。於本院聲明：除供擔保金額
    外，餘如主文所示。
二、被告則以：原告丙○○自七十九年九月一日起擔任被告之清潔隊員工作，原告丁○○則自八十三年三月一日起擔任被告之清潔隊員工作，屬被告編制內非生產性
    之技術工友及普通工友，適用行政院於九十年二月十四日發布之事務管理規則第
    十二編關於工友管理之規定，依據事務管理規則第三百五十六條至第三百五十八
    條均在規範工友之考核與獎懲，縱然原告主張於九十年度考核始改列乙等屬實，
    其獎懲僅為給與半月餉額之獎金，與被告依法終止兩造勞動契約無涉。原告不能
    勝任工作之具體事證為：(一)原告丙○○於八十六年十月間負責辦理一般廢棄物清
    除處理費之非自來水供水區每戶徵收九十元，有金額繳款不符情事，但原告丙○○遲至八十七年二月辦理業務交接時，仍未提出相關名冊及報表說明原因，嚴重
    影響業務推行。(二)原告二人於擔任清潔隊員期間，未依規定於夜間工作穿著反光
    背心及垃圾車在行駛中站立於後方踏板，與垃圾桶傾倒後未輕放及遺漏未倒等情
    事，被告因此分別於八十七年十二月發函，於八十八年五月十二日及八十九年九
    月六日召開清潔隊業務檢討協調會，加強宣導上開禁令，原告二人仍未遵守，導
    致民眾打電話反應。(三)原告二人於八十九年八月十日故意違反上開禁令未隨垃圾
    車工作，原告丙○○更蓄意破壞後車燈，經原告同事詢問竟惡言以對。(四)原告丙○○於八十九年十二月三日代理司機駕駛垃圾車時，因工作態度散漫不羈，導致
    另一清潔隊員倪忠祖不慎跌落車下死亡。又被告雖未給付原告預告工資，惟不影
    響兩造勞動契約已終止之效力，被告雖於解僱原告後僱用被告法定代理人之胞弟
    ，然乃在於遞補倪忠祖之缺額，與原告無涉，原告主張被告徇私不法解僱云云，
    並無理由，從而，兩造勞動契約既已合法終止，原告提起本件之訴顯無理由等語
    置辯。於本院聲明：(一)原告之訴駁回。(二)如受不利之判決，願供擔保請准宣告免
    為假執行。
三、原告主張：原告丙○○自七十四年三月二十八日起，原告丁○○自八十一年四月
    二十七日起受僱於被告，現職均擔任清潔隊員工作，兩造係勞基法上之勞工與雇
    主關係，被告於九十一年三月五日以原告無法勝任工作為由發函自九十一年四月
    一日起終止兩造之勞動契約，原告在九十一年四月一日前每月薪資均為三萬一千
    四百三十元之事實，業據提出簽呈、九十年度清潔隊員年終考核總表、被告九十
    一年三月五日甲鄉秘字第九一００００一五二五號函、九十一年四月三日甲鄉秘
    字第九一００００一九八六號函及高雄縣政府八十六年十二月二十九日八六府秘
    庶字第二四七六八五號函各一份為證，且為被告所不爭執，自堪信為真實。惟被
    告另以前詞置辯，是本件應審究者為：原告是否有勞基法第十一條第五款所規定
    之情形？被告終止兩造勞動契約是否有據？經查：
  （一）按確認法律關係存在之訴，非原告有即受確認判決之法律上利益者，不得提
        起之，民事訴訟法第二百四十七條第一項前段定有明文。本件原告主張其自
        九十一年四月一日起遭被告非法解僱，經原告於同年三月二十二日提出申覆
        ，仍遭被告退回，並謂清潔隊員聘僱、解僱乃地方首長權限，....  勝任與
        否乃屬自由心證，標準不一，本所依權限終止勞動契約並無不妥云云，致原
        告私法上之地位有受侵害之虞，故提起本件確認兩造僱傭關係存在之訴等語
        ，是原告有即受確認判決之法律上利益存在，則原告依民事訴訟法第二百四
        十七條第一項前段規定，提起本訴，於法尚無不合，合先敘明。
  （二）原告主張被告於九十一年三月五日所發之甲鄉秘字第九一００００一五二五
        號函，係依行政院事務管理規則（下稱事務管理規則）第三百六十條及勞基
        法第十一條第四款規定解僱，但原告係清潔隊員而非工友，不適用事務管理
        規則，是被告係依勞基法第十一條第四款而非第五款主張解僱云云，惟查，
        依高雄縣政府九十二年五月十六日府環六字第０九二００八七０三七號函覆
        本院稱：「各鄉鎮市公所清潔隊員之編制前係依據『台灣省各級清潔機構清
        潔隊員駕駛技工設置基準』，現依據本府於九十二年三月二十七日訂定之『
        高雄縣各級清潔機構清潔隊員駕駛技工設置基準』。」，由此可見，清潔隊
        員一職係屬被告編制內人員，而原告丙○○自七十九年九月一日起，原告丁○○自八十三年三月一日起擔任被告之清潔隊員工作乙節，有原告提出之九
        十年度清潔隊員年終考核總表一份可稽，且為兩造所不爭執，是原告二人均
        屬被告編制內人員，又依事務管理規則第三百二十八條規定：「本規則所稱
        工友，係指各機關編制內非生產性之技術工友及普通工友」，加以被告自陳
        關於清潔隊員之年終考核係依事務管理規則工友管理章第三百五十八條第三
        百六十條規定辦理，足見被告所屬清潔隊員有事務管理規則之適用，另上開
        解僱函固記載被告係依勞基法第四款規定解僱，然原告收受上開解僱函後，
        於同年三月二十二日提出申覆，經被告分別於九十一年四月三日、四月八日
        以甲鄉秘字第九一００００一九八六號函及甲鄉秘字第九一００００一九八
        七號函表示原告工作上所為不得稱毫無缺失，勝任與否乃屬自由心證，因而
        仍維持原決定終止兩造勞動契約，堪認被告於發函當時確係以原告不能勝任
        工作為由終止勞動契約，原告自難諉為不知，是被告辯稱上開解僱函係將勞
        基法「第五款」誤繕為「第四款」等語，即非無可採，從而，被告始終陳稱
        係因原告二人不能勝任工作而終止勞動契約，則原告所為是否符合勞基法第
        十一條第四款之規定，本院自不予審酌。
  （三）次按勞工對於所擔任之工作確不能勝任時，雇主得預告勞工終止勞動契約，
        勞基法第十一條第五款定有明文。所謂「確不能勝任工作」，非但指能力上
        不能完成工作，即怠忽所擔任之工作，致不能完成，或違反勞工應忠誠履行
        勞務給付之義務亦屬之；又勞工對於所擔任工作之「勝任」與否，應將積極
        與消極兩方面加以釋論，勞工之工作能力、身心狀況、學識品行等固為積極
        客觀方面應予考量之因素，但勞工主觀上「能為而不為」，「可以做而無意
        願」之消極不作為情形，亦係勝任與否不容忽視之一環，此由勞動基準法制
        定之立法本旨在於「保障勞工權益，加強勞雇關係，促進社會與經濟發展」
        觀之，為當然之解釋（最高法院八十四年度台上字第六七三號、八十年度台
        聲字第二十七號裁判要旨可資參照）。準此而論，有關勞工之考績評定，雖
        係考量勞工平時之工作表現、態度、成效，而可為勞工是否勝任工作之參考
        依據，但因考績之評定，尚可能包含主管個人之好惡，是勞工是否有勞動基
        準法第十一條第五款所規定之情形，應就勞工所從事之工作，從一般情形實
        際觀察，而非可以考績之優劣為決定是否不能勝任工作之唯一標準。爰就被
        告抗辯原告具有「確不能勝任工作」之事由逐一審酌如下：
      1.被告辯稱原告丙○○於八十六年十月間負責辦理一般廢棄物清除處理費之非
        自來水供水區每戶徵收九十元，有金額繳款不符情事，但原告丙○○遲至八
        十七年二月辦理業務交接時，仍未提出相關名冊及報表說明原因，嚴重影響
        業務推行云云，固提出八十六年十二月十七日及八十七年三月六日簽呈二紙
        為證，原告丙○○亦不爭執其於八十六年間擔任清潔隊司機，負責保管徵收
        帳冊並收取鄰長代為徵收之處理費，有帳冊金額與繳款金額不符情事，惟上
        開簽呈僅係被告所屬民政課課員簽請主管督促原告丙○○儘速查明誤差原因
        ，及原告丙○○移交業務時有遲交帳冊情形，縱簽呈所述為真，亦與「確不
        能勝任工作」尚屬有間，況原告丙○○於八十六年度之考核列為甲等，有該
        年度之年終考核總表一份可稽，倘被告欲以上開事由終止勞動契約，為何遲
        至九十一年度始主張？又為何原告丙○○當年度之考核仍列為甲等？是難認
        原告丙○○上開所為已達確不能勝任工作之程度。
      2.被告辯稱原告二人於擔任清潔隊員期間，未依規定於夜間工作穿著反光背心
        及垃圾車在行駛中站立於後方踏板，與垃圾桶傾倒後未輕放及遺漏未倒等情
        事，被告因此分別於八十七年十二月發函，於八十八年五月十二日及八十九
        年九月六日召開清潔隊業務檢討協調會，加強宣導上開禁令，原告二人仍未
        遵守，導致民眾打電話反應云云，並提出被告之會議記錄二份為證，惟上開
        會議記錄僅記載被告所屬清潔隊員應遵守事項，並未檢討或懲處原告二人，
        則此僅能證明清潔隊員有未合規定之行為，然尚難證明原告二人即有被告所
        指摘之上開行為，又證人即被告所屬民政課長兼清潔隊長戊○○到庭證稱：
        伊有接到民眾打電話反應說清潔隊員服務態度不好，垃圾桶亂丟，沒有歸位
        ，負責該路線的清潔隊員固定是原告二人及司機游伍洲一組，不會與別組輪
        調，伊沒有直接跟原告二人講，陸續還是有民眾打電話檢舉，民眾沒有指名
        是誰等語（見本院九十二年四月九日、八月二十七日準備程序筆錄），惟為
        原告所否認，並陳稱清潔隊員每週輪調一次，並非固定等語，而被告亦自陳
        清潔隊員負責路線會異動等語在卷，核與證人戊○○所證述之內容不相符合
        ，則證人戊○○之證詞已非無疑，加以被告復無法舉證證明民眾檢舉電話為
        真，縱屬真實，民眾亦未具體指出明確日期證明係原告二人當班時所為，況
        原告二人於八十七、八十八年度之年終考核均列為甲等，原告丙○○雖於八
        十九年度被列為乙等，然原告丁○○仍列為甲等，有原告提出之八十七、八
        十八及八十九年度年終考核總表各一份可佐，倘原告二人確有不能勝任工作
        情形，為何渠等八十七、八十八年度之考核仍列為甲等？又雖原告丙○○八
        十九年度之考核列為乙等，但其九十年間尚因功被記多次嘉獎，且被告遲至
        九十一年間始主張解僱，是被告所舉上開事證仍不足以證明原告二人有不能
        勝任工作之情形。
      3.被告辯稱原告二人於八十九年八月十日故意違反上開禁令未隨垃圾車工作，
        原告丙○○更蓄意破壞後車燈，經原告同事詢問竟惡言以對，固有被告提出
        訴外人游伍洲於八十九年八月十一日之簽呈一紙為證，其上並經證人戊○○
        加註：「二、以前本所曾通知清潔隊員捕捉野犬，邱員無故不參加明顯疏忽
        職責。」等文字，證人戊○○復到庭證稱：毀損車燈的經過是司機游伍洲告
        訴我，捕捉野犬事件原本沒有簽到簿，是八十九年九月六日開完檢討會以後
        才設簽到簿，依規定每月捕捉一次，丙○○捕捉野犬時沒有出現，也是游伍
        洲告訴我等語，並提出原告書寫之報告書二份可參，是觀諸證人戊○○所證
        述之內容，均係聽聞訴外人游伍洲所述，而非親身見聞，並非可採，而依上
        開原告丁○○之報告書所載，可知當時係原告丁○○與司機游伍洲坐前座，
        僅原告丙○○一人在後車尾，是訴外人游伍洲當時既在前座擔任駕駛，其如
        何知悉原告丙○○係故意破壞車燈而非過失所致？則上開簽呈所述是否屬實
        誠有疑問，縱使為真，尚非不能促請改進或予以懲處，佐以原告二人均於九
        十年度被記嘉獎四次，有被告之獎懲令四份為證，是亦難認原告之行為確有
        不能勝任工作之情形。
      4.被告辯稱原告丙○○於八十九年十二月三日代理司機駕駛垃圾車時，因工作
        態度散漫不羈，導致另一清潔隊員倪忠祖不慎跌落車下死亡云云，惟查，依
        高雄縣警察局旗山分局司法警察處理變死案件初步調查報告表所載，其中「
        變死事項」欄記載：「倪忠祖任甲仙鄉清潔隊垃圾車隨車收垃圾之員工，在
        收垃圾時不慎由垃圾車上摔下傷及頭部....。」，且就台灣高雄地方法院檢
        察署核發之相驗屍體證明書以觀，其中「死亡方式」欄經勾選為「意外死」
        ，其相驗報告書之「應否分案偵查」欄亦勾選為「查無他殺嫌疑，擬予報結
        」，是被告所辯不足採信，此外，復無其他積極事證證證明原告丙○○就倪
        忠祖之死亡有何過失可言，則被告以此為由終止渠等之勞動契約，洵屬無據
        。
  （四）綜上被告所辯各節，均不足認定原告所為有確不能勝任工作之情形，而依原
        告所提出其二人近年來之年終考核成績以觀，原告丙○○自八十六年至九十
        年間，除八十九、九十年被列為乙等外，其餘均被列為甲等，原告丁○○自
        八十六年至九十年間，除九十年被列為乙等外，其餘均列為甲等，原告二人
        於九十年間更被記嘉獎四次，有如前述，依原告之經驗、智識及考核表現，
        其二人對於所擔任之清潔隊員一職並無知識技能不足之處，雖其二人或因工
        作態度欠佳而被考核為乙等，然其二人於九十年度均被記嘉獎，可見其二人
        平時之工作能力、成效及工作意願仍受肯定，並無能為而不為之情形，是以
        原告所具有之經驗、智識及能力並非不能勝任工作，對被告亦非無任何貢獻
        ，其主觀上復無能為而不為之情形，況被告所舉上開事證，或因時日已久，
        或因無法證明，以致不符合勞基法第十一條第五款之規定，雖原告丙○○於
        八十九、九十年度之考核為乙等，原告丁○○於九十年度之考核為乙等，然
        被告亦不得遽認其有不能勝任工作之情況，從而，被告據此主張原告有勞基
        法第十一條第五款之情形而終止勞動契約，並無可採。
  （五）又按雇用人受領勞務遲延者，受僱人無補服勞務之義務，但仍得請求報酬，
        民法第四百八十七條前段定有明文。本件原告自陳其於九十一年三月七日收
        受被告之解僱函（見本院九十二年八月二十七日準備程序筆錄）後，乃於同
        年三月二十二日提出申覆，被告仍於同年四月三日及八日函知維持原決定等
        情，已如前述，且為兩造所不爭，可見原告本有繼續提供勞務之意思，惟被
        告卻於九十一年四月九日以甲鄉秘字第０九一０００二三九三號函向高雄縣
        政府環境保護局申請核備原告二人自九十一年四月一日起離職，新僱用員工
        李宗億、林慶雄二人於四月一日報到服務，此有該函足憑，而有關勞務給付
        一經提出，雇主即陷於受領遲延之狀態，被告無正當理由解僱原告顯已明顯
        拒絕受領勞務，原告自無從為勞務給付之現實提出，故原告既已提出勞務給
        付，被告拒絕受領即陷於受領遲延之狀態，揆諸前開說明，原告自得請求被
        告給付報酬。另原告主張其二人離職前之每月薪資均為三萬一千四百三十元
        乙節，為被告所不爭執（見本院九十二年四月九日準備程序筆錄），從而，
        原告請求確認兩造間之僱傭關係存在，及被告應自九十一年四月一日起至復
        職前一日止，按月給付原告各三萬一千四百三十元，洵屬正當，應予准許。
四、綜上所述，觀諸被告所舉以上諸事實，或因無法證明為真實，或因時日已久，其
    間以原告之表現而言，客觀上對被告並非無任何貢獻，主觀上亦無「能為而不為
    」，「可以做而無意願」之情形，是被告以原告確不能勝任工作為由，依勞基法
    第十一條第五款之規定，未經預告即終止兩造勞動契約，於法尚有未合，從而，
    原告請求確認兩造僱傭關係存在，並請求被告自九十一年四月一日起至復職前一
    日止，按月給付原告各三萬一千四百三十元，為有理由，應予准許。又關於金錢
    給付之訴部分，兩造均陳明願供擔保，聲請宣告假執行或免為假執行，經核無不
    合，爰分別酌定相當之擔保金額宣告之。
五、據上論結，本件原告之訴為有理由，依民事訴訟法第七十八條、第三百九十條第
    二項、第三百九十二條第一項、第二項，判決如主文。
中      華      民      國    九十二    年      十      月     十六     日
                                臺灣高雄地方法院勞工法庭
~B審判長法官  陳嘉惠
~B      法官  汪怡君
~B      法官  鍾素鳳
右正本係照原本作成。
如不服本判決，應於送達後廿日內，向本院提出上訴狀並表明上訴理由，如於本判決
宣示後送達前提起上訴者，應於判決送達後十日內補提上訴理由書（須附繕本）。
中      華      民      國    九十二    年      十      月     十六     日
~B法院書記官  黃麗緞


司法院資訊處製作；財團法人民間司法改革基金會備份。
